臺灣高等法院民事判決
109年度重上字第209號
上  訴  人  誠邦酒業股份有限公司

法定代理人  孫國鐘
訴訟代理人  黃明展律師
            許竺筠律師
被  上訴人  周櫻美
訴訟代理人  洪郁棻律師
            黃福雄律師
            謝承運律師

上列當事人間清償借款等事件，上訴人對於中華民國108年12月 
30日臺灣士林地方法院108年度重訴字第106號第一審判決提起上
訴，本院於109年9月22日言詞辯論終結，判決如下：
    主      文
原判決廢棄。
被上訴人在第一審之訴及假執行之聲請均駁回。
第一、二審訴訟費用由被上訴人負擔。
    事實及理由
壹、程序方面：
    被上訴人起訴時為上訴人之董事（原審卷第21頁），依公司
    法第213條規定，應由監察人鄧佳芬代表上訴人進行本件訴
    訟。嗣上訴人於民國109年7月10日變更登記，法定代理人由
    歐陽總發變更為孫國鐘，且鄧佳芬現非監察人、被上訴人非
    董事，有公司變更登記事項表在卷可參（本院卷第123至126
    頁），本件已非公司與董事間之訴訟，上訴人法定代理人孫
    國鐘具狀聲明承受訴訟（本院卷第119至120頁），核無不合
    ，先予敘明。
貳、實體方面：
一、被上訴人起訴主張：上訴人經營洋酒事業，於102年5月22日
    及同年6月17日分別向伊借款新臺幣（下同）360萬元及500
    萬元，合計860萬元（下稱系爭款項），伊分別於上開日期
    將借款匯至上訴人設於華南商業銀行股份有限公司北三重分
    行第000-00-000000-0帳戶（下稱系爭帳戶）。詎上訴人迄
    未返還系爭款項，伊於108年1月25日以存證信函催告上訴人
    限期返還，同年月28日送達，屆期仍無清償，上訴人應返還
    借款。如認兩造間無消費借貸關係，則上訴人受領系爭款項
    無法律上原因致伊受有損害，伊亦得請求上訴人返還不當得
    利。爰依民法第474條第1項、第179條規定，擇一請求上訴
    人給付860萬元，及自上開催告期限屆滿之翌日即108年3月2
    日起至清償日止，按年息5%計算之利息。
二、上訴人則以：被上訴人前為伊之股東兼董事，同時兼訴外人
    億德興業有限公司（下稱億德公司）之股東。伊因資金需求
    ，分別於102年5月及6月間向億德公司借款360萬元及500萬
    元，並由億德公司透過被上訴人及訴外人即被上訴人配偶王
    博文之帳戶將上開款項輾轉匯入系爭帳戶，系爭款項並非伊
    向被上訴人所借，兩造間並無消費借貸之合意。又系爭款項
    既為伊向億德公司借貸，自非無法律上原因而受益等語，資
    為抗辯。
三、原審為被上訴人全部勝訴之判決。上訴人提起上訴，聲明：
  ㈠原判決廢棄。
  ㈡被上訴人在第一審之訴及假執行之聲請均駁回。
    被上訴人於本院答辯聲明：上訴駁回。
四、兩造不爭執事項（本院卷第82頁，並由本院依相關卷證為部
    分文字修正）：
  ㈠被上訴人起訴時為上訴人之董事（持股180萬股），並為億德
    公司之股東，有經濟部商工登記公示資料、公司變更登記表
    可稽（原審卷第207至217、36至38頁）。
  ㈡被上訴人於102年5月22日、同年6月17日匯款360萬元、500萬
    元入上訴人之系爭帳戶，該兩日之上訴人轉帳傳票上記載：
    「股東往來-周櫻美股東，周櫻美匯入360萬元」、「股東往
    來-周櫻美股東，周櫻美匯入500萬」，及107年9月27日銀行
    存透日報表上載有「周櫻美股東往來860萬」，有系爭帳戶
    存摺封面及內頁明細、轉帳傳票、銀行存透日報表可參（原
    審卷第15至21頁）。
五、被上訴人主張上訴人應返還借款，如認兩造無消費借貸關係
    存在，上訴人應返還不當得利；上訴人則否認，並以前詞置
    辯。茲就兩造之爭點及本院之判斷，分述如下：
　㈠上訴人依民法第474條第1項規定，請求上訴人返還系爭款項
    ，有無理由？
　⒈按稱消費借貸者，謂當事人一方移轉金錢或其他代替物之所
    有權於他方，而約定他方以種類、品質、數量相同之物返還
    之契約。民法第474條第1項定有明文。稱消費借貸者，於當
    事人間必本於借貸之意思合致，而有移轉金錢或其他代替物
    之所有權於他方之行為，始得當之。因交付金錢之原因多端
    ，除有金錢之交付外，尚須本於借貸之意思而為交付，方克
    成立。倘當事人主張與他方有消費借貸關係存在者，自應就
    該借貸意思互相表示合致及借款業已交付之事實，均負舉證
    之責任，其僅證明有金錢之交付，未能證明借貸意思表示合
    致者，仍不能認為有該借貸關係存在。借貸關係不能證明，
    對造即毋庸就其抗辯事由為舉證。
　⒉本件被上訴人已將系爭款項匯入系爭帳戶乙情，為兩造不爭
    之事實(如㈡)，惟此客觀之匯款事實，依前說明，尚不足為
    借貸關係之認定，仍應由被上訴人就兩造間存有借貸之意思
    表示合致，負舉證之責。被上訴人固提出前揭之系爭帳戶存
    摺封面及內頁明細、轉帳傳票、銀行存透日報表(如㈡)為據
    。惟查：
　　①證人即上開一部分轉帳傳票製作之會計王婉瑾證稱：其從8
      8年8月到現在都是億德公司的會計，直接上級主管是被上
      訴人，被上訴人在億德公司是負責採購、資訊檔案、流通
      部司機、倉管部倉管、會計、財務及人事。…在億德公司
      工作要聽被上訴人的指示，也要向她報告。伊沒有在上訴
      人公司工作過，被證6上訴人公司5月22日轉帳傳票製票人
      是莊遠華、6月17日製票人是伊，…常接受被上訴人指示製
      作上訴人公司傳票，傳票上面記載「股東往來周櫻美」、
      「股東周櫻美匯入360萬」、「股東周櫻美匯入500萬」，
      都是被上訴人指示，才這樣記，…傳票上股東往來科目，
      一般也都是被上訴人要伊打的，沒有實際去確認被上訴人
      跟上訴人公司有無這二筆股東往來，被證6上訴人公司102
      年10月30日銀行存透日報表，會計欄位有蓋伊章，通常只
      有核對銀行存透日報表內的銀行存款那一項目，蓋完章後
      就跟應收帳款日報表一起放在被上訴人桌上。做完102年6
      月17日轉帳傳票及蓋章後，就給出納傅于珊做銀行存透日
      報表，而上訴人公司的事情伊都沒有參與，被上訴人會用
      書面或是口頭交代幫忙做上訴人公司傳票等語（原審卷第
      187至192頁）。可見其非上訴人公司之會計，製作上訴人
      之前揭轉帳傳票，係依被上訴人指示而為，並未參與兩造
      間有無本件借貸事務，準此，該等轉帳傳票，依證人所言
      ，尚不足證實兩造間有借貸意思合致之有利證據。被上訴
      人固否認證人所言，稱有民刑事案件之利害關係，證詞不
      可採云云，惟上開證詞說明工作內容及經過，並無違常，
      且證人非上訴人公司之會計人員，本無製作上訴人公司轉
      帳傳票之義務，若無人交辦何以為之。縱認被上訴人否認
      經手或指示製作上開轉帳傳票屬實，然亦不足僅憑該轉帳
      傳票即認定兩造間有借貸合意。
　　②證人傅于珊即前揭銀行存透日報表製作之出納證述：伊於1
      01年至103年在億德公司會計部擔任出納，上級主管為被
      上訴人，伊沒有在上訴人公司工作過，當時上訴人公司每
      天都要做銀行存透日報表，是伊製作的，都是被上訴人交
      代做的，…日報表右上角三筆股東往來，是有一天被上訴
      人突然拿一張手寫資料給伊，將這些資料寫在日報表上面
      。製作完日報表後，先給王婉瑾，再給被上訴人，至於被
      證3、被證4及被證7的10張匯款單都是伊所書並匯款，是
      被上訴人確定後要伊去匯的，伊不清楚被上訴人為何要匯
      這些款項等語（原審卷第193至196頁）。足見傅于珊亦非
      上訴人公司之出納，其依被上訴人指示製作上訴人公司之
      銀行存透日報表，實際上並不知兩造間是否有本件借貸關
      係存在，是由該等日報表，尚不足為被上訴人主張兩造有
      借貸合意之有利認定。被上訴人雖稱未經手該等報表，兩
      造借貸意思合致云云，為不可採。
　　③證人即億德公司負責人亦為被上訴人胞弟周伯勳證稱：在1
      02年5、6月時上訴人公司成立，莊遠華、王婉瑾、傅于珊
      三人都是億德公司員工，且都沒有在上訴人公司任職，至
      於她們會製作上訴人公司日報表及轉帳傳票，應該是被上
      訴人指示的，因為這些東西（上訴人及億德公司的報表及
      傳票）都是被上訴人在管理及處理。被上訴人說億德公司
      有跟銀行借錢，依銀行規定是不可以再將這筆錢借給其他
      公司，當時向銀行借錢理由是要業務周轉，如果再借給其
      他公司，銀行就會把額度收回去。因為當時要創立上訴人
      公司，要有資金過去，由億德公司借過去的等語（原審卷
      第161至166頁）。所言借貸關係存在上訴人與億德公司，
      而非兩造間。
    ④綜上，證人王婉瑾、傅于珊僅係億德公司之會計、出納，
      而上開存摺明細、轉帳傳票、銀行存透日報表雖得以證明
      資金流向，且為兩造不爭之客觀事實如前述，然不足以該
      等金流即謂兩造就系爭款項僅存借貸關係，且該借貸之意
      思表示已合致。既被上訴人尚未證實借貸關係存在，揆前
      說明，上訴人抗辯即非所問。
　㈡被上訴人依民法第179條規定，請求上訴人返還系爭款項，有
    無理由？
　⒈按「無法律上之原因而受利益，致他人受損害者，應返還其
    利益。雖有法律上之原因，而其後已不存在者，亦同。」民
    法第179條定有明文。又「按基於給付而受利益之給付型不
    當得利，所謂『無法律上之原因』，係指受益人之得利欠缺『
    財貨變動之基礎權利及法律關係』之給付目的而言，依舉證
    責任分配原則，應由主張該不當得利返還請求權存在之人即
    原告，舉證證明其給付欠缺給付目的。」(參最高法院107年
    度台上字第440號判決要旨)。
　⒉查，被上訴人依消費借貸關係請求返還借款，又依民法第179
    條規定，請求返還不當得利，前後說詞已有不同。系爭款項
    固有匯入上訴人名下之系爭帳戶，業如前述，惟給付目的之
    原因多端，何以該給付目的已不達，揆前所述，自應由主張
    不當得利之被上訴人就原先給付目的之基礎權利及法律關係
    為何，應予說明，並證實該給付之目的現因何情況已不達目
    的，該給付目的及不達目的並非純然消極事實而無從舉證。
    本件上訴人辯稱系爭款項係億德公司借予上訴人，僅透過被
    上訴人及王博文之帳戶轉交，上訴人取得系爭款項有法律上
    原因，被上訴人實無受有損害，並無不當得利等語，已為陳
    述，則被上訴人應就其給付系爭款項之目的？該給付目的因
    何現已不達？舉證以實其說。惟被上訴人僅以如借貸關係不
    存在，即認上訴人無法律上原因受有利益，未就給付目的及
    目的不達，舉證以實其說，揆前說明，被上訴人未就不當得
    利為舉證，其依不當得利請求返還系爭款項，核非有據。
六、綜上所述，被上訴人依民法第474條第1項、第179條規定，
    請求上訴人給付860萬元本息，核非有理，不應准許。從而
    原審為上訴人敗訴之判決，自有未洽。上訴論旨指摘原判決
    不當，求予廢棄改判，為有理由，應廢棄原判決，改判如主
    文第二項所示。
七、本件事證已臻明確，兩造其餘之攻擊或防禦方法及所用之證
    據，經本院斟酌後，認為均不足以影響本判決之結果，爰不
    逐一論列，附此敘明。
八、據上論結，本件上訴為有理由，依民事訴訟法第450條、第7
    8條，判決如主文。
中　　華　　民　　國　　109 　年　　10　　月　　27　　日
                  民事第二十庭  
                      審判長法  官  周祖民
                            法  官  鄭威莉
                            法  官  馬傲霜
正本係照原本作成。
如不服本判決，應於收受送達後20日內向本院提出上訴書狀，其
未表明上訴理由者，應於提出上訴後20日內向本院補提理由書狀
（均須按他造當事人之人數附繕本）上訴時應提出委任律師或具
有律師資格之人之委任狀；委任有律師資格者，另應附具律師資
格證書及釋明委任人與受任人有民事訴訟法第466條之1第1項但
書或第2項（詳附註）所定關係之釋明文書影本。如委任律師提
起上訴者，應一併繳納上訴審裁判費。
中　　華　　民　　國　　109 　年　　10　　月　　27　　日
　　　　　　　　　　　　　
　　　　　　　　　　　　　  書記官  劉文珠
附註：
民事訴訟法第466條之1（第1項、第2項）：
對於第二審判決上訴，上訴人應委任律師為訴訟代理人。但上訴
人或其法定代理人具有律師資格者，不在此限。
上訴人之配偶、三親等內之血親、二親等內之姻親，或上訴人為
法人、中央或地方機關時，其所屬專任人員具有律師資格並經法
院認為適當者，亦得為第三審訴訟代理人。